【裁判字號】    98,家上,35
【裁判日期】    981208
【裁判案由】    離婚等
【裁判全文】
臺灣高等法院民事判決                  98年度家上字第35號
上  訴  人  甲○○
被上訴人    乙○○
訴訟代理人  陳雪萍律師
上列當事人間離婚等事件，上訴人對於中華民國97年12月15日臺
灣板橋地方法院97年度婚字第1168號第一審判決提起上訴，本院
於98年11月17日言詞辯論終結，判決如下：
    主  文
原判決主文第二項關於命上訴人給付超過新臺幣壹佰拾萬
仟佰捌拾玖元，及自民國97年9月13日起至清償日止之利息，
並該部分假執行之宣告；暨訴訟費用之裁判除確定部分外均廢棄
。
前開廢棄部分，被上訴人在第一審之訴及其假執行之聲請均駁回
。
其餘上訴駁回。
第一、二審訴訟費用除確定部分外，由上訴人負擔十分之三，餘
由被上訴人負擔。
    事實及理由
一、上訴人聲明：（一）原判決關於不利上訴人部分廢棄。（二
    ）前開廢棄部分，被上訴人在第一審之訴及假執行之聲請均
    駁回。
    被上訴人聲明：上訴駁回。
二、被上訴人起訴主張：
（一）兩造於民國（下同）65年11月20日結婚，曾育有一女李佳
      珍（66年7月11日出生，94年9月26日死亡）。兩造婚後上
      訴人常喝酒、發酒瘋，出言辱罵伊，或砸毀家具，致伊心
      生畏懼。81年5月間，上訴人於飲酒後出言辱罵伊，並持
      掃帚將家中燈具砸毀，致兩造之女李佳珍驚嚇哭泣，伊亦
      因不堪上訴人長期虐待，遂攜兩造之女李佳珍離家，在外
      租屋居住。嗣於86年間，伊在臺北縣淡水鎮購屋，獨自扶
      養兩造之女李佳珍，伊曾多次請求上訴人給付生活費，上
      訴人均不理會。兩造之女李佳珍於87年間罹患憂鬱症，伊
      支付龐大醫藥費，上訴人亦不願協助支付。94年3月間，
      上訴人之父過世，上訴人曾取得其父遺留之現金新台幣（
      下同）200餘萬元及手尾錢2萬多元，但上訴人均未分予伊
      及兩造之女李佳珍。94年9月26日，兩造之女李佳珍因憂
      鬱症病情惡化墜樓身亡，令伊悲慟萬分。上訴人未善盡為
      人夫、父之責，且兩造分居迄今已逾16年，早已無夫妻之
      實。上訴人稱伊曾未經上訴人同意自行墮胎云云，然此係
      因兩造之女李佳珍均係由伊照顧，且上訴人常發酒瘋，未
      善盡為人夫、為人父之責任，伊擔心孩子出世將承受巨大
      痛苦與折磨，不得已只好墮胎。兩造婚姻已生破綻而無法
      回復，爰依民法第1052條第1項第3款及第2項規定請求離
      婚。
（二）兩造婚姻發生破綻，肇因於上訴人愛喝酒，並常發酒瘋，
      多次辱罵伊、砸毀家具，致伊受有精神上之痛苦。又伊迭
      遭上訴人施虐，身體、精神飽受折磨，上訴人為有過失之
      一方，伊並無過失。爰依民法第1056條規定請求上訴人賠
      償非財產上之損害50萬元。
（三）上訴人自81年5月間起與伊分居後，均未給付伊家庭生活
      費用，伊得依不當得利規定請求上訴人給付自起訴前15年
      即82年9月1日起算之家庭生活費。依91年6月26日修正前
      民法第1026條規定，家庭生活費用以夫負擔為原則；另上
      訴人名下有多筆不動產，經濟能力遠優於伊，且數年來兩
      造之女李佳珍均係由伊獨力照顧，伊付出之勞力遠超過上
      訴人，依現行民法第1003條之1規定，上訴人應負擔伊及
      兩造之女李佳珍之家庭生活費用2／3。依行政院主計處公
      布之家庭收支調查報告82年至95年度「平均每人月消費支
      出」計算，自82年9月1日起至97年8月31日止，上訴人應
      給付伊家庭生活費共計434萬6,124元。又依行政院主計處
      之家庭收支調查報告，95年度台北縣「平均每人月消費支
      出」為1萬9,001元，其2／3為1萬2,667元。上訴人應自97
      年9月1日起至兩造婚姻關係終止日止，按月於每月5日前
      給付伊1萬2,667元。
（四）爰求為准兩造離婚，及命上訴人給付484萬6,124元，其中
      434萬6,124元自起訴狀繕本送達翌日起，另50萬元自本件
      判決確定翌日起均至清償日止，按年息5％計付利息；並
      自97年9月1日起至本件判決確定日止，按月於每月5日前
      給付1萬2,667元之判決（原審判決准兩造離婚，暨上訴人
      應給付被上訴人464萬0,716元，及其中434萬0,716元自97
      年9月13日起，另30萬元自本件判決確定翌日起，均至清
      償日止，按年息5％計算之利息；並自97年9月1日起至本
      件判決確定之日止，按月於每月5日前給付1萬1,991元；
      駁回被上訴人其餘之請求。被上訴人就其敗訴部分未聲明
      不服，已告確定）。
上訴人則以：證人陳宗田受讓被上訴人之土地，受有對價，所為
證言不足採信。伊會喝酒，但否認會發酒瘋。被上訴人曾經未經
伊同意而墮胎二次。伊曾為李佳珍購買鋼琴花費6萬3,527元、支
付李佳珍大學學費1萬5,412元，並支付生活費。伊曾於83年1月
25日匯款6萬元、85年9月30日匯款10萬元、95年4月20日匯款16
萬元至被上訴人之帳戶。台北市○○路447巷2號7樓房屋全係伊
出錢購買，出賣時被上訴人拿走買賣實得款項2／3。被上訴人經
營之服飾公司係伊出錢頂下來給被上訴人。伊沒錢，雖伊名下有
多筆土地，但多有貸款。以兩造之女李佳珍名義購買台北縣淡水
鎮○○街之房屋，伊有出80萬元。被上訴人於李佳珍死亡後取得
富邦保險公司保險金500萬元、美國銀行保險金200萬元、淡水水
碓郵局保險金10萬元等語，資為抗辯。
三、兩造不爭執之事實：
（一）兩造於65年11月20日結婚，婚姻關係現仍存續中。兩造曾
      育有一女李佳珍（66年7月11日出生，94年9月26日死亡）
      。
      證據：戶籍謄本（見原審卷10-11頁）。
（二）被上訴人自81年5月間起攜兩造之女李佳珍離家，在外居
      住，兩造自此分居。
四、關於被上訴人請求與上訴人離婚部分：
（一）按婚姻係以夫妻共同生活為目的，夫妻間應以誠摯相愛、
      互信為基礎；民法第1052條第2項之立法本旨，乃以同條
      第1項各款所列舉之離婚原因，過於嚴格，故增列第2項，
      即夫妻一方之事由，雖不備同條第1項所列各款之要件，
      只需按其事由之情節，在客觀上確實難以維持婚姻生活者
      ，亦得請求裁判離婚（最高法院76年台上字第1652號判決
      參照）。又民法第1052條第2項但書規定難以維持婚姻之
      重大事由應由夫妻之一方負責者，僅他方得請求離婚，係
      為公允而設，故難以維持婚姻之重大事由，夫妻雙方均須
      負責時，應比較衡量雙方之有責程度，僅責任較輕之一方
      ，得向責任較重之他方請求離婚，或有責程度相同時，雙
      方均得請求離婚，始符公平（最高法院90年度台上字第16
      39號判決參照）。
（二）經查被上訴人主張伊自81年5月間起攜兩造之女李佳珍離
      家，在外居住，兩造自此分居等情，為上訴人所不爭執，
      堪信為真實，兩造分居已逾17年，堪以認定。按夫妻間之
      生活涉及隱私，其構成難以維持婚姻之事由往往多端，且
      與夫妻間複雜之互動關係有關，故夫妻分居期間之長短應
      得作為判斷有無重大事由難以維持婚姻之依據。經查兩造
      分居已逾17年，有如前述；顯見兩造已無意共同經營婚姻
      生活，而有違婚姻係以夫妻共同生活為目的之宗旨。兩造
      既均已無主觀意願共同經營婚姻生活，復有長期分居之客
      觀事實，堪認已構成難以維持婚姻之重大事由，其可歸責
      之程度兩造為相同。從而被上訴人主張兩造之婚姻有難以
      維持婚姻之重大事由，依民法第1052條第2項規定，請求
      與上訴人離婚，應屬有據。另被上訴人主張依民法第1052
      條第1項第3款規定請求離婚部分，因兩造分居已逾17年，
      既未同居，被上訴人主張依該規定請求離婚，應屬無據，
      附此說明。
五、關於被上訴人請求上訴人給付慰撫金部分：
（一）按民法第1056條第1項、第2項規定：「夫妻之一方，因判
      決離婚而受有損害者，得向有過失之他方請求賠償。前項
      情形，雖非財產上之損害，受害人亦得請求賠償相當之金
      額，但以受害人無過失者為限。」須就判決離婚之原因無
      過失者，始得請求賠償非財產上之損害。合先說明。
（二）經查本件依被上訴人請求，依民法第1052條第2項規定准
      兩造離婚，係因認定兩造分居已逾17年，顯見兩造均已無
      主觀意願共同經營婚姻生活，復有長期分居之客觀事實，
      堪認已構成難以維持婚姻之重大事由，其可歸責之程度兩
      造為相同，有如前述；被上訴人就本件判決離婚之原因並
      非無過失，從而被上訴人依民法第1056條第1項、第2項規
      定請求上訴人賠償非財產上之損害30萬元（超過此金額之
      請求，業經原審判決駁回確定），應屬無據。
六、關於被上訴人請求上訴人給付家庭生活費部分：
（一）按91年6月26日修正前民法第1026條規定：「家庭生活費
      用，夫無支付能力時，由妻就其財產之全部負擔之。」故
      於修法前，家庭生活費用之負擔，以由夫負擔為原則。又
      按夫妻法定財產制關於家庭生活費用，除夫無支付能力時
      ，由妻就其財產之全部負擔外，以由夫負擔為原則，如妻
      有正當理由而與夫分居時，夫仍應負擔妻之生活費用即家
      庭生活費用，此與法定扶養義務不同，固有最高法院50年
      台上字第2737號判例可參，惟如未能認妻有正當理由而與
      夫分居時，夫應無須負擔妻之家庭生活費用。
（二）經查被上訴人主張兩造婚後，上訴人因性喜飲酒，且酒後
      無法控制情緒，一再對被上訴人辱罵、重覆說話或毀壞家
      中物品，致被上訴人及兩造之女李佳珍精神上受到侵害，
      無法忍受而於81年5月間離家等情，雖經證人即兩造之姪
      陳宗田到場證稱：「被告（即上訴人）是我姑丈，我知道
      他常常喝酒後就會鬧事，喝完酒後就一再重覆說同樣的話
      ，有一次我姑媽（即被上訴人）打電話給我媽媽訴苦，說
      我姑丈又喝酒，我就過去他們住的台北市○○區○○街住
      處看看，看到客廳的美術燈都掉下來了，我姑媽說是我姑
      丈喝完酒後拿掃把把它打下來，我姑丈喝醉酒躺在沙發上
      不省人事，約在民國70幾年的事」等語（見原審卷35頁）
      ；惟證人陳宗田所稱上訴人把客廳的美術燈打下來係「70
      幾年的事」，經核與被上訴人主張係「81年5月間」上訴
      人喝醉酒發酒瘋，並持掃帚將家中燈具砸毀，伊因此無法
      忍受乃攜兩造之女李佳珍離家（見原審卷4頁）之時期不
      符，被上訴人是否因此事件而離家不明；另證人丙○○到
      場證稱上訴人常喝醉酒，兩造失和常吵架，上訴人曾把碗
      筷摔在地上，連天花板美術燈都打下來等語（見本院卷70
      頁背面），並未能認被上訴人自81年5月間起離家而與上
      訴人自此長期分居為有正當理由。按被上訴人並未舉證證
      明上訴人與以其身體上或精神上不可忍受之痛苦（最高法
      院23年上字第678號判例參照），其自81年5月間起離家而
      與上訴人分居逾17年，難認係有正當理由而長期分居，被
      上訴人主張上訴人仍應負擔伊分居期間之家庭生活費用，
      為不足採。
（三）惟依91年6月26日修正前民法第1026條規定，上訴人仍應
      負擔兩造之女李佳珍之家庭生活費用，且應負擔李佳珍之
      全部家庭生活費用。又按依同日修正之民法第1003條之1
      規定：「家庭生活費用，除法律或契約另有約定外，由夫
      妻各依其經濟能力、家事勞動或其他情事分擔之。」爰斟
      酌依96年度兩造之稅務電子閘門財產所得調件明細表所示
      ，上訴人名下有多筆不動產及投資，總額逾900萬元，被
      上訴人名下之不動產或投資總額約560萬元；及兩造之女
      李佳珍係由被上訴人單獨照顧等情，認被上訴人主張李佳
      珍之家庭生活費用應按上訴人負擔2／3，被上訴人負擔1
      ／3之比率負擔，應屬相當。又李佳珍於成年後，仍在大
      學就讀，且罹患憂鬱症，被上訴人主張兩造應共同負擔至
      李佳珍死亡時止之家庭生活費用（即包含李佳珍成年後之
      生活費用），經核與民法第1117條規定，並無不合。再按
      家庭生活費用包括一切家計所需費用，被上訴人主張依行
      政院主計處公布之家庭收支調查報告「平均每人月消費支
      出」計算李佳珍之家庭生活費用，堪認為相當。經查依上
      開家庭收支調查報告所示「平均每人月消費支出」，82年
      度為1萬0,531元，83年度為1萬1,283元，84年度為1萬2,4
      12元，85年度為1萬3,230元，86年度為1萬4,308元，87年
      度為1萬4,756元，88年度為1萬5,742元，89年度為1萬6,3
      43元，90年度為1萬5,780元，91年度為1萬6,346元，92年
      度為1萬6,679元，93年度為1萬7,389元，94年度為1萬8,2
      47元（見原審卷12頁），被上訴人請求上訴人自82年9月1
      日起至李佳珍死亡之日即94年9月26日負擔李佳珍之家庭
      生活費用計為195萬1,328元。計算式如下：
    1.自82年9月1日起至91年6月25日止，上訴人應負擔李佳珍
      之全部家庭生活費用計為150萬3,724元（元以下4捨5入，
      下同）。
      10,531元×4〈月〉＋11,283元×12〈月〉＋12,412元×
      12〈月〉＋13,230元×12〈月〉＋14,308元×12〈月〉＋
      14,756元×12〈月〉＋15,742元×12〈月〉＋16,343元×
      12〈月〉＋15,780元×12〈月〉＋16,346元×(5＋25/30)
      〈月〉＝1,503,724元
    2.自91年6月26日（自此日起算係依被上訴人之請求為之）
      起至94年9月26日止，上訴人應負擔李佳珍之家庭生活費
      用2／3計為44萬7,604元。
      16,346元×(6＋5/30)〈月〉＋16,679元×12〈月〉＋
      17,389元×12〈月〉＋18,247元×(8＋26/30)〈月〉＝
      671,406元
      671,406元×2/3＝447,604元
    3.以上合計195萬1,328元。
      1,503,724元＋447,604元＝1,951,328元
（四）依上所述，被上訴人代上訴人支付李佳珍之家庭生活費用
      計為195萬1,328元；又上訴人抗辯伊曾支付李佳珍購買鋼
      琴費用、就讀大學學費及生活費，經被上訴人認諾扣除29
      萬7,939元（見本院卷106頁），此部分應予扣除；另被上
      訴人自認上訴人曾匯款3筆（見本院卷47-48、106-107頁
      ），被上訴人雖稱上訴人83年1月25日匯款6萬元絕非生活
      費云云，惟其既未能舉出此筆匯款緣由，上訴人抗辯係支
      付家庭生活費用即屬可採，應予扣除；又上訴人85年9月
      30日匯款10萬元，被上訴人雖稱此10萬元係上訴人認為被
      上訴人與傢俱商較為熟識，請被上訴人代為訂購傢俱並付
      款，因而將傢俱費用10萬元匯至被上訴人帳戶，由被上訴
      人轉付予傢俱商，有傢俱商可為證云云，然其始終未表明
      傢俱商之姓名及住居地址；且按該筆匯款距今已十餘年，
      難認傢俱商知曉客戶支付款項緣由，應無就傢俱商訊問調
      查之必要，上訴人抗辯此筆匯款係支付家庭生活費用應屬
      可採，亦應扣除；再上訴人95年4月20日匯款16萬元，被
      上訴人雖稱係上訴人返還被上訴人之款項云云，然並無證
      據足資證明，上訴人抗辯此筆匯款係支付家庭生活費用應
      屬可採，亦應扣除。依此計算，上訴人抗辯其曾支付部分
      家庭生活費用應予扣除之金額計為61萬7,739元（計算式
      ：297,939元＋60,000元＋100,000元＋160,000元＝617,
      739元）。被上訴人請求上訴人給付家庭生活費用195萬1
      ,328元，經扣除61萬7,739元後，上訴人尚應給付被上訴
      人133萬3,389元（計算式：1,951,328元－617,739元＝
      1,333,389元）。至上訴人抗辯台北市○○路447巷2號7樓
      房屋全係伊出錢購買，出賣時被上訴人拿走買賣實得款項
      2／3部分，經查依上訴人提出之買賣契約節本觀之，該房
      屋買賣係81年1月10日，且載明兩造「各持分1／2」（見
      本院卷16頁），兩造既各自拿取部分款項，應認係經協議
      為之，況被上訴人係請求伊代為支付自82年9月1日起算之
      李佳珍之家庭生活費用，上開房屋買賣應與本件被上訴人
      之請求無涉。另有關兩造之女李佳珍之保險金部分，被上
      訴人主張上開保險金之保險費均係由伊繳納，且上訴人非
      受益人等情，為上訴人所不爭執，均與本件上訴人應給付
      李佳珍之家庭生活費用無涉，附此說明。
（五）按無法律上之原因而受利益，致他人受損害者，應返還其
      利益，民法第179條前段定有明文。應負擔家庭生活費用
      之一方如由他方代為支付其應分擔之家庭生活費用者，即
      屬無法律上原因受有利益，並致代為支付者受有損害，該
      代為支付者自得依不當得利規定，請求返還代為支付之家
      庭生活費用。從而被上訴人依不當得利之法則請求上訴人
      給付由其代為支付之李佳珍之家庭生活費用133萬3,389元
      ，應屬有據；至超過上開金額之請求，則屬無據，不應准
      許。
六、綜上所述，被上訴人依民法第1052條第2項規定請求與上訴
    人離婚，並依不當得利之法則請求上訴人給付家庭生活費用
    133萬3,389元，及自起訴狀繕本送達翌日即97年9月13日起
    至清償日止，按年息5％計算之利息，為有理由，應予准許
    ；至被上訴人超過上開金額之家庭生活費用請求及請求上訴
    人給付非財產上損害賠償30萬元，則為無理由，不應准許。
    原審就上開被上訴人請求不應准許部分為上訴人敗訴之判決
    ，尚有未洽；上訴意旨指摘原判決此部分不當，求予廢棄改
    判，為有理由；就被上訴人請求應准許部分為上訴人敗訴之
    判決，並無不合；上訴意旨指摘原判決此部分不當，求予廢
    棄改判，為無理由。
七、兩造其餘之攻擊或防禦方法及未經援用之證據，經本院斟酌
    後，認為均不足以影響本判決之結果，無逐一詳予論駁之必
    要。併此敘明。
八、據上論結，本件上訴為一部有理由，一部無理由，依民事訴
    訟法第450條、第449條第1項、第79條，判決如主文。
中    華    民    國    98    年    12    月    8     日
                    民事第八庭
                        審判長法  官  劉勝吉
                              法  官  蘇芹英
                              法  官  鄭威莉
正本係照原本作成。
如不服本判決，應於收受送達後20日內向本院提出上訴書狀，其
未表明上訴理由者，應於提出上訴後20日內向本院補提理由書狀
（均須按他造當事人之人數附繕本）上訴時應提出委任律師或具
有律師資格之人之委任狀；委任有律師資格者，另應附具律師資
格證書及釋明委任人與受任人有民事訴訟法第466條之1第1項但
書或第2項（詳附註）所定關係之釋明文書影本。
中    華    民    國    98    年    12    月    10    日
                              書記官  李垂福
附註：
民事訴訟法第466條之1（第1項、第2項）：
對於第二審判決上訴，上訴人應委任律師為訴訟代理人。但上訴
人或其他法定代理人具有律師資格者，不在此限。
上訴人之配偶、三親等內之血親、二親等內之姻親，或上訴人為
法人、中央或地方機關時，其所屬專任人員具有律師資格並經法
院認為適當者，亦得為第三審訴訟代理人。

司法院資訊處製作；財團法人民間司法改革基金會備份。
